臺灣高雄地方法院刑事判決　　　　　　　94年度訴字第4443號
公　訴　人　臺灣高雄地方法院檢察署檢察官
被　　　告　乙○○
　　　　　　己○○
上二人共同
選任辯護人　曾劍虹律師
被　　　告　甲○○
　　　　　　壬○○
　　　　　　戊○○ 原名林子.
上列被告因常業詐欺等案件，經檢察官提起公訴（94年度偵字第
2888、11244號），本院判決如下：
    主  文
乙○○共同連續犯詐欺取財罪，處有期徒刑壹年陸月。
己○○共同連續犯詐欺取財罪，處有期徒刑壹年。
甲○○、戊○○共同犯詐欺取財罪，各處有期徒刑陸月，如易科
罰金，均以銀元佰元即新台幣玖佰元折算壹日。
壬○○共同犯詐欺取財罪，處有期徒刑肆月，如易科罰金，以銀
元佰元即新台幣玖佰元折算壹日。緩刑貳年。
    事  實
一、乙○○係設於高雄市苓雅區○○○路284 號8 樓之1 「大眾
    消金資產有限公司」（下稱大眾消金公司）高雄營業所主任
    ，負責高雄地區之所有業務，大眾消金公司經營之業務包括
    為客戶向金融機構申請貸款業務在內，己○○係該公司行政
    課長，負責與金融機構往來之業務，戊○○、甲○○、壬○○均為大眾消金公司之業務員，負責在超商、公共電話等地
    點張貼或散發廣告招攬客戶委託該公司代為向金融機構申辦
    貸款，再由大眾消金公司從中抽取佣金。詎乙○○、己○○
    二人竟基於意圖為自己不法所有之概括犯意聯絡，並與戊○○、甲○○、壬○○分別基於犯意聯絡，於下列時、地，為
    下述行為：
  (一)丁○○於民國93年3 月間為貸款之事與大眾消金公司業務員
    甲○○（當時自稱王允）連絡，並至大眾消金公司高雄營業
    所商談貸款事宜，甲○○建議其同時向數家金融機構申辦，
    獲得貸款之機會較大，乃由丁○○委託大眾消金公司代向日
    盛銀行、大眾銀行、富邦銀行、復華銀行等四家銀行辦理貸
    款申請，嗣經甲○○通知其中富邦分行核准貸款申請，並約
    同丁○○前往辦理對保手續，甲○○且告以如銀行人員詢問
    有無請代辦公司辦理貸款申請或同時向其他銀行貸款時，一
    定要答復沒有，否則除貸款無法辦理外，尚須負違約之責任
    ；惟於對保手續辦妥後，己○○即撥打電話予丁○○，佯稱
    其係復華銀行貸款部門行員，要與丁○○核對申辦之貸款資
    料，丁○○原依甲○○所交代告知其並未向其他銀行申辦貸
    款，然己○○因早已知悉丁○○曾向上開四家銀行申辦貸款
    ，故表示已發現其同時向四家銀行申辦貸款，丁○○只好承
    認上開事實，己○○即稱其涉嫌違法超貸，有詐欺之犯罪嫌
    疑，將寄存證信函，請丁○○等候法院通知等語；隨後甲○○撥打電話予丁○○告知其向銀行人員所述之事已經違約，
    乙○○亦以電話為與甲○○相同之表示及須拿錢擺平，要求
    其至公司處理，丁○○因心中害怕而前往，乙○○、甲○○
    二人即要求丁○○拿出新台幣（下同）16萬元交予其等處理
    違約之事，加上原約定之8 ％手續費，丁○○共須交付18萬
    4 千元予乙○○等人，致丁○○陷於錯誤於同日晚間及翌日
    ，在上開大眾消金公司，共交付18萬4 千元予甲○○、乙○○二人。
  (二)辛○○○於93年9 月間看見大眾消金公司業務員壬○○所張
    貼之貸款廣告後，撥打電話與壬○○連絡，壬○○與乙○○
    即前往辛○○○工作之高雄市楠梓區楠梓加工出口區與辛○○○商談貸款事宜，乙○○審閱辛○○○所提出之貸款資料
    後，告知辛○○○的信用有瑕疵，貸款額度可能會被刪減，
    故可向多家銀行申請，因而向復華銀行及台東中小企業銀行
    （下稱台東企銀）各申請貸款60萬元，雙方約定貸款手續費
    為核貸金額的一成，且告知辛○○○如銀行人員打電話詢問
    貸款問題時，僅能說向一家銀行辦理貸款手續；11月初某日
    ，壬○○通知辛○○○台東企銀已核貸40萬元，並帶辛○○○前往該銀行辦理對保手續，完成後，壬○○又稱復華銀行
    亦已核准，帶領辛○○○欲前往對保，途中，辛○○○接獲
    己○○偽稱台東企銀貸款部門行員所撥打電話，稱其同時向
    台東企銀及復華銀行申請辦理貸款，有超貸之嫌疑，申請之
    貸款是否核撥，銀行方面須再考慮等語，經壬○○向乙○○
    報告此事，乙○○指示二人前往復華銀行後再返回大眾消金
    公司處理，其後，辛○○○又接獲己○○偽裝之復華銀行行
    員撥打之電話，告知其同時向台東企銀辦理貸款申請，有違
    法超貸嫌疑，額度要再評估等語，故辛○○○即未進入復華
    銀行；數日後辛○○○由壬○○帶領前往大眾消金公司時，
    乙○○、壬○○等人即要求辛○○○須拿出20萬元交其等尋
    找五位職業保證人以處理違約之事，每人須花費4 萬元，加
    上原約定一成的手續費（4 萬元），辛○○○一共須交付24
    萬元予乙○○、壬○○等人，致辛○○○陷於錯誤於同日在
    壬○○陪同下前往提領9 萬元，並依壬○○指示將提款卡交
    予壬○○提領餘款15萬元，數日後壬○○將提款卡還給辛○○○時，帳戶內僅存16萬元。
  (三)庚○○於93年11月間，在超商看見大眾消金公司業務員鐘晴
    （年籍不詳）所放置之貸款廣告，即撥打電話與鐘晴連絡，
    並前往大眾消金公司高雄營業所商談貸款之事，鐘晴表示可
    代為向台新銀行、陽信銀行、台東企銀及富邦銀行等四家金
    融機構辦理貸款申請，並約定核貸金額的一成作為大眾消金
    公司之業務費用，嗣鐘晴通知庚○○台新銀行、陽信銀行、
    台東企銀三家金融機構已核准申請（富邦銀行不受理並未核
    貸），核貸總金額為88萬元，並要求庚○○隨同前往上述三
    家銀行辦理對保手續，因庚○○前往台新銀行對保時，對保
    人員向其詢問曾向幾家銀行辦理貸款、對保及撥款之情事，
    庚○○於對保後即將此事告知鐘晴，鐘晴轉知乙○○後，乙○○即向庚○○表示會查明處理，但亦向庚○○偽稱不要與
    銀行人有其他接觸，金融機構如果詢問有無請代辦公司辦理
    貸款申請及收取額外手續費時一定要說沒有，否則除貸款無
    法辦理外，尚須負違約之責任，同日下午己○○即撥打電話
    予庚○○，佯稱其係銀行徵信人員，並詢問庚○○何以同時
    向多家銀行辦理貸款、由何公司代辦及業務人員為何人等事
    項，又告知委請外面公司代辦貸款是違法的，且可能造成信
    用破產及涉嫌超貸，銀行可能無法撥款等語，同日晚間乙○○即撥打電話請庚○○前往大眾消金公司商談貸款事宜，庚○○依約前往後，乙○○及公司人員，即向庚○○質問為何
    將委託大眾消金公司辦理貸款業務之事告知銀行徵信人員，
    此舉將連累到其他貸款的客戶及公司信譽，為了處理此事，
    大眾消金公司要向庚○○另外收費以擺平銀行相關人員，嗣
    後，乙○○向庚○○表示事情已處理妥，惟須向庚○○收取
    22萬元之應酬費用，致庚○○陷於錯誤，即從貸款帳戶內，
    連同原約定一成的手續費8 萬8 千元，在大眾消金公司，共
    交付30萬8 千元予乙○○。
  (四)丙○○於93年11月間，依大眾消金公司之貸款廣告與該公司
    業務員戊○○聯絡，雙方談妥後即委託大眾消金公司代為向
    台北商銀台南分行（下稱北銀台南分行）等多家金融機構辦
    理貸款，並約定以核貸金額之15％為大眾消金公司之手續費
    ，其後大眾消金公司告知丙○○北銀台南分行已核准貸款30
    萬元，要求丙○○到大眾消金公司準備對保，並教導丙○○
    對保事宜，期間己○○即撥打電話予丙○○，佯稱其係北銀
    之徵信人員，並詢問丙○○向幾家銀行辦理貸款、委託何公
    司代辦等事項，因丙○○對貸款之事交代不清，己○○即質
    疑丙○○欺騙銀行，表示已核貸之30萬元無法撥款，且事態
    嚴重等語，丙○○立即撥打電話予乙○○，向其告知此事，
    乙○○向丙○○偽稱此係嚴重問題，會影響大眾消金公司送
    給銀行之其他客戶貸款無法通過審核，並稱如急需錢用，可
    以車輛向台新銀行貸款20萬元，故丙○○再向台新銀行申請
    貸款20萬元；嗣乙○○向丙○○表示為了處理此事必須支付
    押金，二家銀行共10萬元，另有手續費7 萬5 千元，共17萬
    5 千元，致丙○○陷於錯誤而自核撥款項中領取分二次交付
    17萬5 元予乙○○等人（嗣因丙○○之要求故減收5 千元之
    代辦費，及事後丙○○託人追討，乙○○再交還5 萬元予丙○○）。
二、嗣因高雄市政府警察局刑警大隊接獲線報後，經循線追查，
    於94年1 月20日持搜索票前往(1)位於高雄市○○○路284 號
    8 樓之1 之大眾消金公司高雄營業所搜索，扣得庚○○繳款
    單、行員配合表及成員組織表各一張、客戶貸款核報表、業
    績報表、教戰資料各一份，核准或退件表、客戶訪談資料表
    、中正所進行表、接聽電話記錄表、客戶基本資料、應徵人
    員資料、各銀行貸款申請書、大眾消金貸款廣告、印章各一
    批、客戶徵信明細表二張等資料；(2)位於高雄市○○區○○
    路70號6 樓之2 之大眾消金公司南部行政中心搜索後，扣得
    貸款申請資料表、訪談紀錄表及客戶基本資料、分公司進件
    表、核准退件表、銀行收件備查簿、現金卡及信用卡申請表
    、各銀行貸款教戰手則、各月份請款單、各單位每日徵信費
    用回傳單各一批、電腦主機二部、帳冊、客戶核貸資料、業
    績簿、員工薪資表、退補件、帳冊、公司章程各一本、行員
    配合表二張、員工電話資料六張、員工資料四本、訪談紀錄
    三本、匯款資料五張、績效獎金明細表三張、員工帳戶資料
    表一張等資料（以上扣案物詳如本院扣押物品清單），始查
    悉上情。
三、案經高雄市政府警察局報請臺灣高雄地方法院檢察署檢察官
    偵查起訴。
    理  由
壹、證據能力方面：
一、按被告以外之人（含被害人、告訴人、證人、共同被告等）
    於審判外之言詞，係屬傳聞證據，原則上並無證據能力，刑
    事訴訟法第159 條第1 項定有明文；又被告以外之人於偵查
    中向檢察官所為之陳述，除顯有不可信之情況者外，得為證
    據，同法第159 條之1 第2 項亦有明文。經查：證人庚○○
    、丙○○、丁○○、周貞君在偵查中所為陳述，已依法具結
    ，且無顯不可信之情況，應有證據能力。惟證人庚○○、丙○○、丁○○、辛○○○於警詢之陳述，屬傳聞證據，並無
    證據能力。另查秘密證人A1、A2於警詢時所為之陳述，係屬
    審判外之陳述，且未於本院審理中傳喚到庭接受檢、辯雙方
    之交互詰問，賦予被告有與之對質、詰問其先前陳述瑕疵之
    機會，未能充分保障被告之對質詰問權，職是，本院爰認秘
    密證人A1於原審所為之證述，不具證據能力。
二、又共同被告，係為訴訟經濟等原因，由檢察官或自訴人合併
    或追加起訴，或由法院合併審判所形成，其間各別被告及犯
    罪事實係獨立存在，各被告對於其他共同被告之案件而言，
    為被告以外之人，具證人之適格，應依人證之調查程序傳喚
    該共同被告或共犯到場，命其立於證人之地位而為陳述；本
    件被告乙○○、己○○、甲○○、戊○○、壬○○雖同列為
    被告，惟各有獨立之犯罪事實，共同被告相互間，係屬於證
    人之地位，如欲以其中一共同被告之陳述作為其他共同被告
    犯罪之證據，應命其立於證人之地位而為陳述，始具證據能
    力。經查被告乙○○、己○○、甲○○、戊○○、壬○○等
    人於警詢之陳述，為傳聞證據，無證據能力；至其等於偵查
    之陳述，除壬○○之部分業經依法具結，且無顯不可信之情
    況，具證據能力之外，餘均未依證人之地位依法具結，揆諸
    前揭說明，亦不具證據能力。
三、其餘起訴書所引被告乙○○五人以外之人於審判外之言詞或
    書面陳述，經審判長提示並告以要旨後，被告乙○○等五人
    、辯護人均知該陳述係審判外之陳述，原無證據能力，惟均
    未於言詞辯論終結前表示異議，本院審酌上開證據作成過程
    並無不適當之情形，又對於被告五人涉案之事實具有相當之
    關聯性，依刑事訴訟法第159 條之5 第2 項之規定具有證據
    能力。
貳、實體方面：
一、訊據被告壬○○對於事實一(二)部分，坦承不諱；被告乙○○
    、己○○、甲○○、戊○○則否認有何詐欺犯行，被告甲○○、戊○○辯稱僅在大眾消金公司擔任業務員，工作性質為
    發送傳單、接受客戶申請貸款電話，公司如何處理伊不清楚
    ；被告乙○○、己○○辯稱：與客戶確有糾紛，但未騙客戶
    的錢云云。經查：
  (一)證人庚○○、丙○○、丁○○及辛○○○確有委請大眾消金
    公司代為向金融機構申請代款事實，業據證人辛○○○、丁○○、庚○○、丙○○證述明確，並經被告乙○○等五人自
    承在卷，復有日盛際商業銀行94年11月3 日日盛苓雅字第
    94172 號函、台北富邦商業銀行個人金融總處高屏區部94年
    11月8 日（94）北富銀個高屏第035 號函、台東企銀94年11
    月8 日（94）東企銀業字第11008 、11007 號函、陽信銀行
    94年11月9 日陽信總消金字第9400011409號函、北銀94年11
    月10日北商銀消費金融處（094） 字第00081 號函、台新銀
    行94年11月10日台新總法制字第09402031號函附之申辦貸款
    資料在卷可稽（詳94字偵第2888號第99-102頁、104-184 頁
    ），堪認屬實。
  (二)證人丁○○證稱：伊因本身負債，於93年3 月委託大眾消金
    公司代辦貸款，與王允（即甲○○）接洽，經其表示一次申
    辦多家，獲得貸款機率較高，故而向日盛、復華、大眾、富
    邦等銀行申請，但甲○○表示如銀行打電話詢問，不可以說
    出同時向數家銀行申貸之事，後來富邦通知核貸30萬元，由
    甲○○陪同前往對保，對保後伊即接獲自稱復華之承辦小姐
    來電，表示伊因申請多家貸款，係違約超貸，有詐欺之嫌，
    將發存證信函，伊因此不得不據實以告，幾小時後，甲○○
    即打電話詢問為何將實情說出，影響其業務，未幾，其主管
    之經理即乙○○亦以電話表示要伊拿錢出來解決，一家銀行
    8 萬元，四家共32萬元，他們幫忙分攤一半，故伊仍須負擔
    16 萬 元，如再加上代辦之手續費2 萬4 千元（貸款金額之
    8 ％），合計為18萬4 千元，伊因害怕隨即於當日以提款卡
    提領10餘萬元，次日再交付其餘款項，均由甲○○陪同，第
    一次領款後返回大眾消金公司當場將錢交予甲○○轉交乙○○，次日再領款交予甲○○，由其帶回公司等語（詳94偵
    2888 卷 第65-66 頁，本院卷第99-107頁）；證人丁○○確
    於93年5 月28日（為交易紀錄登載日，下同）分4 次提領合
    計10萬元，及於同年月29日分3 次提領合計9 萬元無誤，有
    台北富邦商業銀行消金債管部96年2 月9 日（96）消金債南
    催字第960011號函附之提款紀錄可查（詳本院卷第142-147
    頁），並有載明甲○○（化名王允）之貸款廣告在卷可稽（
    詳94偵11244 卷第22頁），證人丁○○所言與事實相符，足
    堪採信。
  (三)證人辛○○○證稱：93年9 月看見大眾消金公司代辦貸款廣
    告，與業務壬○○接洽後，其與乙○○即至伊位於楠梓加工
    區之工作處所談貸款事宜，伊表示需貸款30、40萬元，乙○○看過伊提出之資料後表示，因伊信用有瑕疵，額度可能被
    刪減，應同時送三至四家銀行，後來他們向復華銀行及台東
    企銀送件，各申請貸款60萬元，手續費為核貸金額的一成，
    並指示伊若有銀行人員打電話詢問貸款問題時，要說只向一
    家銀行辦理貸款，同年11月初，壬○○通知台東企銀已核貸
    40萬元，並帶伊前往對保，嗣又表示復華銀行也核准40萬元
    ，但在前往該行途中，自稱台東企銀之女子打電話來，表示
    伊又向復華銀行對保，是超貸，須另行決定是否撥款，壬○○則立即打電話告知乙○○，乙○○要伊先至復華銀行，再
    前往大眾消金公司，未幾，有一自稱為復華銀行人員之女子
    ，打電話給伊說已在台東企銀貸款，要評估後再決定是否貸
    放款項，故伊未進入復華銀行。2 、3 日後伊由壬○○帶往
    大眾消金公司，乙○○表示因伊說錯話，其找了五位職業保
    證人向台東企銀擔保，要求伊付每人4 萬元，共20萬元，伊
    即由壬○○帶至提款機，壬○○表示提領之9 萬元要交給乙○○，且將待其將不足之11萬元領取後再交還提款卡，俟其
    交還提款卡後，帳戶內僅存16萬元（另扣除了手續費4 萬元
    ）等語（詳本院卷第163-170 頁）。並有台東企銀94年11月
    8 日（94）東企銀業字第11007 號函附之貸款及提款紀錄（
    詳94偵2888卷第114-118） 及載明壬○○之貸款廣告在卷可
    稽（詳94偵11244 卷第27頁），，被告壬○○之自白核與事
    實相符，自可採為認定事實之證據。
  (四)證人庚○○證稱：93年11月間，在超商看見大眾消金公司之
    貸款廣告後與鐘晴連絡，在該公司高雄營業所洽詢貸款之事
    ，原先祇要代款50萬元，公司人員告知可代向台新銀行、陽
    信銀行、台東企銀及富邦銀行等4家銀行申貸，後來核貸金
    額為88萬元，僅富邦銀行未受理，嗣鐘晴通知伊並隨同前往
    台東企銀、台新銀行、陽信銀行辦理對保手續，於台新銀行
    對保時，因銀行對保人員向伊詢問向幾家銀行辦理貸款、對
    保等事項，伊即將此事告知鐘晴轉知乙○○，乙○○表示會
    查明，但亦向伊稱銀行如果詢問有無請代辦公司申辦貸款及
    收取額外手續費時，須表示沒有，當日下午伊即接獲自稱銀
    行徵信人員之電話，詢問為何同時向多家銀行辦理貸款及由
    何公司代辦、業務人員為何人等，並告以委請代辦公司申請
    貸款是違法的，有可能造成信用破產及涉嫌超貸，銀行可能
    無法撥款等語，當天晚上乙○○即撥打電話請伊至大眾消金
    公司商談貸款事宜，伊到達後，乙○○及另二位公司人員質
    問為何將委託貸款之事告知銀行徵信人員，因為會連累到其
    他貸款的客戶及公司信譽，必須處理及另外收費，嗣乙○○
    向伊表示花費之交際費用為22萬元，伊即至貸款帳戶領了22
    萬元及一成服務費8 萬8 千元，親自交給乙○○等語（詳94
    偵2888 卷第64-66 頁、94偵28 88 第41頁、本院卷第108-
    112 頁）；並有兆豐國際商業銀行新興分行96年1 月25日
    （96）兆銀興字第27號函附之客戶存款資料明細表可查（詳
    本院卷第132 -134頁），證人庚○○所述與事實相符，亦堪
    予採信。
  (五)證人丙○○證稱：93年11月間伊找大眾消金公司人員代辦貸
    款，起初與戊○○接洽，後來乙○○也有出面，計向北銀等
    數家銀行申請，服務費用為核貸之15％，後來北銀核貸30
    萬元，但對保期間有接獲自稱此銀人員電話詢問伊向幾家申
    貸、找何人代辦，伊因交代不清，對方即懷疑有欺騙銀行嫌
    疑，並稱核貸之30萬元無法通過，且事情很嚴重，伊懼怕之
    下，即以電話與乙○○聯繫，其稱此事會影響公司所有貸款
    案件之通過，如急用錢可以車輛向台新銀行借款20萬元處理
    ，伊因此另向台新銀行貸款20萬元，但乙○○表示伊於徵信
    時說錯話，二家銀行各須押金5 萬元，連同佣金7 萬5 千元
    ，共須付17萬千元，其中一次係由戊○○陪同至大眾消金公
    司樓下之提款機領錢約12萬元後交給乙○○，第二次則將錢
    交給戊○○，後來伊經友人出面向乙○○拿回5 萬元（詳94
    偵2888卷63-66 、本院卷第113-117 頁）；丙○○申貸及提
    款之資料，有其所有之中國國際商業銀行存摺、北銀存摺紀
    錄在卷可佐（詳警卷第78-82 頁），證人丙○○所述與事實
    相符，亦堪予採信。
  (六)證人陳恩和證稱：大眾消金公司之業務在幫客戶向銀行申請
    貸款，先收開辦費1 千元，核貸下來再向客戶收取3 ％至10
    ％之服務費為收入，公司在報紙上或散發傳單刊登貸款訊息
    ，銀行如果核准貸款會通公司送件主管己○○或通知客戶，
    高雄中正所之單位主管為乙○○等語（詳警卷第13-17 頁）
    ；證人周貞君證稱：大眾消金公司以幫客戶向銀行申請貸款
    ，收取手續費1 千元，銀行核貸下來再向客戶收取5 ％至20
    ％之佣金為收入，核准後銀行會通知送件主管己○○，因為
    其負責送件，再由其請業務聯絡貸款人，高雄中正所之單位
    主管為乙○○等語（詳警卷第40-46 頁）；證人黃于貞證稱
    ：大眾消金公司在高屏縣市，是固定由己○○負責向銀行送
    件及辦理貸款，銀行有問題會與己○○聯絡，不會打給客人
    ，所以過程有什麼問題，均由己○○通知業務聯絡，銀行撥
    款也由行員通知己○○，其再通知業務，由業務通知客戶等
    語（詳警卷第60-64 頁）；證人即同案被告壬○○證稱：公
    司規定對保時業務一定要陪同前往，帶辛○○○前往對保是
    乙○○通知伊銀行已核准，要伊帶至銀行，伊即對其回報前
    往之時間，途中，乙○○打電話說他會出狀況，叫伊不要出
    聲，其後辛○○○即接獲一自稱銀行人員之女子的電話，說
    貸款有問題要告詐欺，乙○○又打電話叫伊將辛○○○帶回
    公司，並說會幫忙把事情搓掉，為了打通關節，必須多收20
    萬元，伊後來與辛○○○去領了20萬元交給乙○○，乙○○
    對伊說是公司人直接下狀況，當時客戶資料均由乙○○送至
    博愛路辦事處處理，該處人員亦直接聯繫乙○○，所以是該
    處的人假裝，可能是行政課長己○○下的，因為己○○負責
    審核客戶的資料及送件給銀行（詳94偵2888卷第83-84 頁、
    本院卷第187-192 頁）；證人即同案被告己○○證稱：伊負
    責整理乙○○送過來之客戶資料，由伊評估可送可能會通過
    的銀行，待銀行人員聯繫有無通過貸款後，伊即以電話回報
    乙○○，因為通過的必須對保，未過的不再處理，乙○○會
    告知何時對保，伊再通知銀行，並未聽聞銀行人員提及不能
    同時向數家銀行申請貸款等語（詳本院卷第179-186 頁）。
    由上開證人及證人丁○○、辛○○○、庚○○、丙○○所述
    內容綜合判斷：(1)被害人向銀行申請貸款之內容、有無通過
    核貸及何一銀行通知對保事項，公司內僅被告乙○○、己○○二人知悉，他人無從獲悉；(2)業務員即被告壬○○、甲○○、戊○○與客戶聯繫之事項，包括向被害人表示不可向銀
    行人員承認向數家銀行申貸、被害人預計至銀行對保之時間
    及動向、客戶接獲自稱銀行人員質問後之處理方式等，皆受
    乙○○之指示且均須向其回報；(3)違約及支付違約金或疏通
    費用之事，均由被告乙○○與被告壬○○、甲○○、戊○○
    共同表示；足證被害人庚○○、丙○○、丁○○及辛○○○
    於對保途中接獲佯稱銀行人員質問欺騙銀行之電話，當係被
    告乙○○、己○○共同所為，顯屬明顯。
  (七)被告甲○○自承：伊當時以王允之化名在大眾消金公司擔任
    業務員，曾教丁○○如銀行問及有無交由代辦公司辦理貸款
    或收手續費，須答以沒有，才能通過，丁○○共向日盛、大
    眾、復華、富邦申請，但僅有富邦核貸30萬元貸款，超貸或
    重複貸款是乙○○要伊打給丁○○說明此事，93年4 月27日
    曾與丁○○共同前往領取10萬元，伊曾與丁○○前往領取19
    萬餘元，丁○○領出後交伊再交予乙○○等語（詳94偵1124
    4 卷第4-8 頁）；被告戊○○亦自承：伊於93年10月至11月
    中旬在大眾消金公司擔任業務，曾為丙○○辦理貸款，經其
    填寫資料後，當時有說明服務費為核貸金額之10％，因伊剛
    任職未久，就將文件交給乙○○，丙○○申請貸款期間，乙○○有指示伊打電話告知丙○○對保時如銀行問及有無請代
    辦公司或收取手續費，須說沒有，才會通過，丙○○二次領
    錢均由伊陪同前往，第二次交伊轉給乙○○等語（詳94偵
    11244 卷第13-16 頁）；被告壬○○坦承：公司下狀況給盧
    華知是公司人員假裝銀行人員騙客戶重複貸款涉及詐欺，因
    此向客戶說取疏通擺平費用是違法的等語。被告甲○○、戊○○及壬○○係大眾消金公司之業務，其等所處理者為代辦
    貸款業務，自應知悉被害人向數家銀行申請貸款，並無限制
    ，惟其等明知乙○○指示之內容顯屬不合常情，應另有蹊蹺
    ，竟仍據以向被害人傳達，並於被害人接獲己○○佯稱為銀
    行行員，質問重複貸款事項，因而陷於錯誤時，與被告乙○○、己○○基於詐騙之意思聯絡，對被害人表示有違約情形
    ，而與乙○○共同以必須支付違約金或疏通費用為由，騙取
    被害人之金錢，被告甲○○、戊○○、壬○○三人，分別與
    被告乙○○、己○○具有詐欺之犯意聯絡及行為之分擔，亦
    已明確。
  (八)綜上所述，被告乙○○、己○○、甲○○、戊○○及壬○○
    之詐欺犯行，事證明確，洵堪認定。
二、論罪科刑之理由
  (一)查被告乙○○等五人行為後，刑法業於94年2 月2 日修正公
    布，95年7 月1 日起施行，而行為後法律有變更者，適用行
    為時之法律；但行為後之法律有利於行為人者，適用最有利
    於行為人之法律，刑法第2 條第1 項定有明文。又有關新舊
    法之比較，應就罪刑有關之共犯、未遂犯、想像競合犯、牽
    連犯、連續犯、結合犯，以及累犯加重、自首減輕暨其他法
    定加減原因（如身分加減）與加減例等一切情形綜合其全部
    罪刑之結果而為比較至於易科罰金、易服勞役之折算標準，
    於新法施行後，應另依新法第2 條第1 項之規定，適用最有
    利於行為人之法律，且不在上開應綜合比較事項之列，自得
    依其比較結果，另行適用與上開綜合比較事項不同之法律（
    最高法院95年5 月23日95年度第8 次刑事庭會議決議參照）
    。經查：
  (1)連續犯部分：刑法第56條連續犯之規定，業已刪除，刪除後
    連續犯不再以一罪論，則被告所犯多次詐欺取財罪均各別獨
    立，應分別論以數罪而併合處罰，所犯自較原刑法以連續犯
    論斷為重，經比較新、舊法結果，自以修正前之連續犯較有
    利於被告。
  (2)法定刑部分：刑法第339 條第1 項詐欺取財罪之法定刑原規
    定為：「5 年以下有期徒刑、拘役或科或併科1 千元以下罰
    金。」，依上揭法律規定，依被告行為時法，其法定刑之罰
    金刑應提高為銀元1 萬元以下，10元以上，折算新台幣則為
    新台幣3 萬元以下，30元以上。若依現行刑法，因刑法第
    339 條第1 項規定亦係72年6 月26日前所訂定，故罰金部分
    應提高為30倍，即最高可罰新台幣3 萬元，最低應罰新台幣
    1 千元；經比較新、舊法之結果，以被告行為時之舊法對其
    較為有利。
  (3)刑法第41條第1 項前段關於易科罰金之規定，新法修正為「
    犯最重本刑為5 年以下有期徒刑以下之刑之罪，而受6 個月
    以下有期徒刑或拘役之宣告者，得以新臺幣1000元、2000
    元或3000元折算一日，易科罰金」，惟依被告行為時之刑法
    第41條第1 項前段：「犯最重本刑為5 年以下有期徒刑以下
    之刑之罪，而受6 個月以下有期徒刑或拘役之宣告，因身體
    、教育、職業、家庭之關係或其他正當事由，執行顯有困難
    者，得以1 元以上3 元以下折算一日，易科罰金」及罰金罰
    鍰提高標準條例第2 條關於「依刑法第41條易科罰金者，均
    就其原定數額提高為100 倍折算一日；法律所定罰金數額未
    依本條例提高倍數，或其處罰法條無罰金刑之規定者，亦同
    」等規定，易科罰金之折算標準最高為銀元300 元，最低為
    銀元100 元，換算為新臺幣後，最高額為新臺幣900 元，最
    低額為新臺幣300 元。比較言之，以修正前之規定對被告較
    為有利。
  (4)綜上，修正後刑法之規定均未較為有利，依刑法第2 條第1
    項前段之規定，自應以被告五人行為時法即修正前刑法之規
    定，為本件論罪科刑之依據（依前揭決議，犯罪在新法施行
    前者，於新法施行後，緩刑之宣告，應適用新法第74條之規
    定，應併予敘明）。
  (二)核被告乙○○、己○○、甲○○、戊○○及壬○○，均犯刑
    法第339 條第1 項之詐欺取財罪。被告乙○○、己○○與被
    告甲○○、戊○○、壬○○，分別具有犯意之聯絡及行為之
    分擔，分別為共同正犯。被告乙○○、己○○四次詐欺取財
    之犯行，均時間緊接，所犯係構成要件相同之罪，顯係基於
    概括犯意反覆為之，均為連續犯，均應依修正前刑法第56條
    之規定以一罪論，並分別加重其刑。又刑法上所謂常業犯，
    係指反覆以同種類行為為目的之社會活動之職業性犯罪而言
    （最高法院85年度台上字第510 號判決參照）。被告五人任
    職於大眾消金公司，從事為客戶申辦貸款之業務，雖有詐欺
    犯行，惟係利用受理申貸業務時，趁本件被害人不熟悉銀行
    貸款業務之機會，施用詐騙手段，騙取其等交付違約金等費
    用所致，尚非專以此手段反覆實施詐欺並恃以為業，有其他
    客戶之貸款申請資料可佐（詳扣案證物），顯與常業詐欺罪
    之犯罪構成要件不相符合；是以檢察官認乙○○、己○○、
    甲○○、壬○○、林子強等人係犯修正前刑法第340 條之常
    業詐欺罪，容有誤解，起訴法條應予變更。爰審酌被告乙○○為大眾消金公司之高雄營業所主任，負責指示業務人員配
    合施詐，被告己○○為行政課長，經手客戶貸款資料，竟利
    用機會佯裝銀行人員，騙取客戶之財物，被告甲○○、戊○○及壬○○均為業務員，分別配合被告乙○○及己○○施詐
    ，使經濟狀況本已不佳之被害人，遭受額外之財物損失，惡
    性非輕，以被告五人分擔犯罪實施情形言，被告乙○○居於
    主導地位，情節最重，被告己○○居次，被告甲○○、戊○○、壬○○情節較輕，另酌及被害人損失情況分別為數十萬
    元，被告五人之犯後態度，及未與被害人達成和解，彌補被
    害人之損害等一切情狀，各量處如主文所示之刑，被告甲○○、戊○○、壬○○部分，並依修正前刑法第41條第1 項前
    段，諭知易科罰金之折算標準，以資懲儆。又被告壬○○前
    未曾受有期徒刑以上刑之宣告，有臺灣高等法院被告前案紀
    錄表附卷可按，於本案中犯罪情節較輕，且於本院審理時，
    坦承犯罪，顯已知所悔悟，本院因認被告經此偵、審程序之
    教訓後，當知所警惕，應無再犯之虞，上開對被告宣告之刑
    ，以暫不執行為適當，爰併諭知緩刑2 年，以啟自新。至於
    扣案如事實欄所載之物，分別為大眾消金公司、大眾消金公
    司之員工、客戶及被告所有，且無證據證明係供犯本罪所用
    或所得之物，爰均不為沒收之宣告，附此敘明。
據上論斷，應依刑事訴訟法第299 條第1 項前段、第300 條，刑
法第2 條第1 項前段、第28條、修正前刑法第56條、刑法第339
條第1 項、修正前刑法第41條第1 項前段，刑法第74條第1 項第
1 款，刑法施行法第1 條之1 ，修正前罰金罰鍰提高標準條例第
2 條，判決如主文。
中　　華　　民　　國　　96　　年　　4 　　月　　27　　日
                  刑事第六庭   審判長法  官  曾逸誠
                                     法  官  林柏壽
                                     法  官　李  蓓
以上正本證明與原本無異。
如不服本判決，應於收受送達後10日內向本院提出上訴書狀（應
附繕本）。
中　　華　　民　　國　　96　　年　　4 　　月　　27　　日
　　　　　　　　　　　　　　　       書記官  何慧娟
附錄本案論罪科刑法條
中華民國刑法第339條
（普通詐欺罪）
意圖為自己或第三人不法之所有，以詐術使人將本人或第三人之
物交付者，處5 年以下有期徒刑、拘役或科或併科1 千元以下罰
金。
以前項方法得財產上不法之利益或使第三人得之者，亦同。
前二項之未遂犯罰之。
